【裁判字號】    89,易,3766
【裁判日期】    900523
【裁判案由】    偽造文書
【裁判全文】
臺灣高雄地方法院刑事判決                        八十九年度易字第三七六六號
    公  訴  人  臺灣高雄地方法院檢察署檢察官
    被      告  丙○○
    選任辯護人  蔡祥銘
                唐治民
右列被告因偽造文書案件，經檢察官提起公訴（八十八年度偵字第二三六五Ｏ號），
本院判決如左：
    主  文
丙○○無罪。
    理  由
一、公訴意旨係以：被告丙○○於民國八十七年十二月七日（公訴人誤為十一月），
    借款予告訴人戊○○與證人甲○○連同利息計新台幣（下同）一百零五萬元，告
    訴人並提供其所有，信託登記於歐陽家騏名下之門牌號碼高雄縣鳳山市○○街一
    號之房、地之所有權狀，印鑑及印鑑證明等以作為上開債權之擔保。嗣被告未經
    告訴人或歐陽家騏之同意，復無買賣契約之存在，竟誘稱因買受上開房地，於八
    十八年六月五日，由不知情之代書丁○○持前揭權狀等證明向高雄縣鳳山地政事
    務所辦理所有權移轉登記，致該管公務員陷於錯誤而將上開不實之事項登載於所
    其掌管之地籍登記簿上，足以生損害於告訴人及地政機關對於地籍管理之正確性
    ，因認被告涉犯有刑法第二百十四條之使公務員登載不實事項於公文書罪嫌。
二、惟按犯罪事實應依證據認定之，無證據不得推定其犯罪事實，刑事訴訟法第一百
    五十四條定有明文。又告訴人之告訴，係以使被告受刑事訴追為目的，是其陳述
    是否與事實相符，仍應調查其他證據以資審認，有最高法院五十二年度台上字第
    一三ＯＯ號判例可資參照。
三、本件訊據被告丙○○固坦承有於右揭時地，將系爭高雄縣鳳山市○○街一號之房
    地所有權移轉於己之事實，惟堅決否認有何使公務員登載不實事項於公文書之犯
    行，辯稱：當初告訴人提供系爭房地予被告，係做為被告債權之擔保，且伊有與
    告訴人戊○○約定，若告訴人於八十八年二月下旬前未能還清剩餘借款七十五萬
    元，伊即可全權處理系爭房地，雙方有寫切結書可證等語。公訴人認被告涉犯有
    前述使公務員登載不實事項於公文書之罪嫌，係以告訴人於偵查中指訴被告未經
    其同意即將系爭房地移轉等情甚詳，且核與證人即同時向被告借款之甲○○於偵
    查中證述之情節相符，又被告所提之切結書因倒填日期故其證據力尚有可疑，且
    衡諸常情，系爭房地過戶後告訴人仍持續繳納貸款本息及房屋稅，顯見被告未經
    告訴人之同意即將系爭房地過戶為其認定依據。惟查：
（一）告訴人有與甲○○於八十七年十二月七日向被告借款一百零五萬元，並簽立抵
      押借據及借據為憑，嗣因無法還款，由告訴人復簽發面額一百零五萬之本票及
      由甲○○簽發面額三十萬元之本票各一紙，以及告訴人提供系爭房地之土地所
      有權狀及印鑑等予被告以供擔保，告訴人並與甲○○共同簽立協議書及切結書
      等事實，被告及告訴人對此均不否認，且經證人即草擬該切結書之乙○○於本
      院審理中證述屬實，復有前述抵押借據、借據、協議書及切結書各一紙與本票
      二紙在卷可憑，另被告已坦承於八十八年六月五日，有委託不知情之代書丁○○持前揭系爭房地之所有權狀等文件，向高雄縣鳳山地政事務所辦理所有權移
      轉登記予自己名下之事實，核與證人丁○○於本院審理中證述之情節相符（見
      本院卷第八十六頁），復有系爭房地之土地登記謄本一紙及辦理移轉登記之土
      地登記申請書與相關文件等在卷可查，是告訴人有向被告借款且簽立前述借據
      等文件及提供系爭房地予被告以供擔保，而被告因告訴人未還清餘款，而於八
      十八年六月五日，將系爭房地移轉登記予自己名下之事實，應可認定。而該切
      結書之內容略以：告訴人應於八十七年十二月十二日前，將借款七十五萬元返
      還被告，如未能清償，告訴人願將系爭房地將由被告全權處理等語，是本案告
      訴人與被告爭執之點即在於，如告訴人所指訴：告訴人雖有簽立切結書，惟雙
      方復約定，如告訴人已償還三十萬元被告不可將系爭房地過戶以抵債等情為真
      ，抑或係如被告所辯稱：告訴人於返還借款三十萬元予被告後，雙方再簽立該
      切結書，約定如未能返還餘款，則被告自可依切結書所載，將系爭房地移轉過
      戶予自己名下等語，始為實情？
（二）經查，告訴人雖於偵查及本院審理中均指訴：伊雖有簽立切結書，惟雙方有約
      定如告訴人已返還三十萬元，則被告不可將系爭房地過戶等情，惟就前述協議
      書及切結書簽立之先後順序，告訴人係指稱：八十八年一月三十日寫協議書，
      之後再寫切結書等語（見本院卷第一百四十六頁），但證人即同時向被告借款
      之甲○○於本院審理時結證述：「當初約定返還三十萬元予被告，被告就不能
      將房子過戶，切結書是八十七年十二月五日寫的‧‧‧協議書與切結書是被告
      要求下所簽立，切結書是借款時就先寫，嗣後無法還款再寫協議書，接下來再
      還三十萬元。」等語（見本院卷第一百十八頁及第一百十九頁），是告訴人與
      證人甲○○就簽立協議書與切結書之先後所述竟並不一致，且證人甲○○前雖
      證稱：切結書於八十七年十二月五日就已簽立等語，惟本案告訴人係於八十七
      年十二月七日始向被告借得款項，其如何於二日前就已知將來無法還款而預先
      簽下切結書？是可知證人甲○○所述顯與常理不合，其證言僅係為附和告訴人
      之指訴而為，自不足採信。另告訴人所指訴：雖有簽立切結書，惟有約定如告
      訴人已償還三十萬元，被告不可將系爭房地過戶以抵債等情若屬實，則衡諸常
      情，於簽立切結書當時，告訴人尚未還款，故該切結書所載告訴人借款之金額
      應係一百零五萬元，惟本案切結書所載金額卻係七十五萬元，即係告訴人已返
      還三十萬元後剩餘之欠款，是告訴人之指訴與常理不合，已非無疑。而依被告
      所辯稱：告訴人於返還三十萬元後，雙方簽下切結書，約定無法返還餘款七十
      五萬元，被告即可將系爭房地過戶等語，則符合切結書所載金額且與常情並不
      違背，相較於告訴人與常理不合之指訴，自以被告前述辯解較可採信。
（三）次查，告訴人雖指稱：雙方於簽立切結書當時，被告有帶兄弟來脅迫，且該切
      結書之所載借款日期及簽立日期均為八十七年十二月五日，與告訴人借款之日
      期係八十七年十二月七日並不相符，顯係倒填日期，故其並非於告訴人自由意
      識下所為，是該切結書自不足以做為證據云云，惟經本院訊問證人乙○○證述
      當日簽立之情形，其結證稱：「在場有告訴人、被告、甲○○、告訴人朋友及
      我共六人，沒有兄弟在場脅迫，本來是要寫當天日期，但被告要求倒填日期，
      經過告訴人及甲○○同意，切結書我寫的，雙方都有簽名‧‧‧日期是雙方協
      議後，再載入。」等語（見本院卷第一百四十八頁及第八十五頁），且證人甲○○亦證稱：「（簽切結書時有無人在場脅迫？）沒有。」等語（見本院卷第
      一百十八頁），是可知告訴人與被告於簽立切結書當時，均係於雙方自由意識
      下所為，而由在場之見證人乙○○代筆，並無告訴人所指訴有脅迫之事，至於
      該切結書上所載之借款日期及簽立日期均為八十七年十二月五日，係倒填日期
      ，與告訴人借款日係八十七年十二月七日並不相符，此確有違常理，惟簽立之
      日期既係於雙方自由意識下協議所為，則不論雙方當時到填日期之用意為何，
      均不影響該切結書內容之有效性，告訴人仍應受其拘束，是告訴人前揭所指，
      亦不足為採。另告訴人雖於被告將系爭房地所有權移轉後，仍持續繳納上開房
      地之貸款本息及房屋稅，並提出繳款證明四紙及房屋稅繳款書一紙為證，以證
      明告訴人確無同意被告移轉，惟本院審酌，告訴人提供該系爭房地予被告，係
      供被告債權之擔保，如該房地因告訴人未繳納貸款而遭抵押權人聲請強制執行
      ，則被告之債權並未得到任何補償，被告仍可向告訴人取償，況告訴人於提供
      系爭房地供擔保時，並未與被告約定系爭房地上之貸款要移轉由被告承擔，是
      縱使被告已將系爭房地移轉登記，惟告訴人為抵押權人之債務人，自仍應由其
      自行繳納貸款，另該房屋稅之繳稅期別係八十八年五月，而被告係於八十八年
      六月五日始辦理系爭房地之移轉登記，是繳稅當時該房屋稅之納稅義務人本非
      被告而係告訴人，被告並無繳納房屋稅之義務，故告訴人有繳納上開房地之貸
      款本息及房屋稅之事實，亦不足以作為不利被告犯罪事實之認定。
（四）綜上所述，該切結書係於雙方自由意識下所為，告訴人應受其拘束，而協議書
      中約定如告訴人未能返還餘款七十五萬元，被告得全權處理系爭房地，是被告
      因告訴人未能返還欠款，依據切結書之內容而將系爭房地移轉登記予自己名下
      ，其已得告訴人之同意，自無明知不實事項，而使公務員登載不實事項之犯行
      可言，參諸前揭法條規定及判例意旨，自不能依據告訴人有瑕疵且不合事理之
      指訴，而入人於罪，此外，復查無其他積極證據足認被告有公訴人所指使公務
      員登載不實事項於公文書之犯行，不能證明被告犯罪，依法應諭知被告無罪之
      判決。
據上論斷，應依刑事訴訟法第三百零一條第一項，判決如主文。
本案經檢察官李靜文到庭執行職務。
中      華      民      國      九十      年      五      月    二十三  日
                                    臺灣高雄地方法院刑事第三庭
                                        審判長法  官  宋明中
                                              法  官  葉啟洲
                                              法  官  呂憲雄
右正本證明與原本無異。
如不服本判決，應於判決送達後十日內，向本院提出上訴狀。
                                        書記官    許麗珠
中    華    民    國      九十      年      五      月      二十五      日


司法院資訊處製作；財團法人民間司法改革基金會備份。
